【裁判字號】    97,消債更,1479
【裁判日期】    980211
【裁判案由】    聲請更生程序
【裁判全文】
臺灣高雄地方法院民事裁定          97年度消債更字第1479號
聲  請  人  甲○○
上列當事人因消費者債務清理事件聲請更生，本院裁定如下：
    主  文
聲請駁回。
聲請費用由聲請人負擔。
    理  由
一、按聲請更生或清算不合程式或不備其他要件者，法院應以裁
    定駁回之，但其情形可以補正者，法院應定期間先命補正，
    消費者債務清理條例第8 條定有明文；又按債務人不能清償
    債務或有不能清償之虞者，得依本條例所定更生或清算程序
    ，清理其債務；債務人無擔保或無優先權之債務總額未逾新
    台幣（下同）1,200 萬元者，於法院裁定開始清算程序或宣
    告破產前，得向法院聲請更生；債務人與金融機構協商成立
    者，不得聲請更生或清算。但因不可歸責於己之事由，致履
    行顯有重大困難者，不在此限。本條例施行前，債務人依金
    融主管機關協調成立之中華民國銀行公會會員，辦理消費金
    融案件無擔保債務協商機制與金融機構成立之協商，準用前
    項之規定，消費者債務清理條例第3 條、第42條第1 項及第
    151 條第5 項、第6 項分別定有明文。消費者債務清理條例
    之立法目的，乃認陷於經濟上困境之消費者若任其於惡性循
    環之債務窘境中自生自滅，其將衍生嚴重之社會問題，致難
    以維持安定之社會經濟秩序，故有予之分別情形依更生或清
    算之程序清理其債務之必要，藉以妥適調整其與各相關債權
    人等間之權利義務關係，以謀求消費者經濟生活之更生機會
    ，從而健全社會經濟發展。惟私法上之債之關係，係以當事
    人間之信賴關係為基礎，為社會經濟組織之重要支柱，故當
    事人於以法律行為追求自己之利益之際，亦應顧及對方之利
    益，並考量債權債務在社會上之作用，本於誠實及信用之原
    則，行使其債權及履行其債務，故消費者如已與金融機構協
    商成立，或於本條例施行前已依金融主管機關協調成立之中
    華民國銀行公會會員辦理消費金融案件無擔保債務協商機制
    與金融機構成立協商，因此係經當事人行使程序選擇權所為
    之債務清理契約，債務人理應受該成立之協議所拘束，如無
    特殊情事，其原即應依此協商結果而為誠信履行。惟因慮及
    有些協商於成立之時，銀行債權人或僅考量其債權數額之清
    償而未慮及債務人之經濟能力，或債務人於嗣後因經濟情況
    變更（如清償期間收入或收益不如預期）而致依約履行將使
    其陷於經濟上之困境甚或履行不能，故上開條例於此即另開
    「因不可歸責於己之事由，致履行顯有重大困難者」之履行
    例外以助債務人之更生，則已成立協商者不能或不願依約履
    行而後依該例外條款聲請更生或清算者，依例外從嚴之原則
    ，自應就其情形嚴予審核，於該當例外條件後始准之為其所
    負義務關係之調整，以避免其任意毀諾、濫用債務清理程序
    而藉此善意之立法惡意圖謀減免債務，致使該程序陷於道德
    危險之不義，並因此使社會之信用緊縮而造成經濟之動盪。
    是以5 年內未從事營業活動或從事小規模營業活動之消費者
    ，若於消費者債務清理條例施行前曾依辦理消費金融案件無
    擔保債務協商機制而與各銀行成立協商者，自僅得於其就該
    協商確有該當不可歸責於己之事由致履行顯有重大困難之情
    形後，法院始須再審究其所負無擔保或無優先權之債務總額
    有無未逾上開規定數額、其現是否有不能清償債務或有不能
    清償之虞等情事，以決定該債務人是否得依更生或清算程序
    以清理其債務。
二、聲請意旨略以：聲請人因消費借貸、信用卡或現金卡契約，
    對金融機構負有債務，無擔保或無優先權之債務總額未逾新
    台幣1,200 萬元，因有不能清償債務情事，前於民國95年間
    提出債權人清冊，依中華民國銀行公會會員辦理消費金融案
    件無擔保債務協商機制，以書面向最大債權金融機構台新國
    際商業銀行（下稱台新銀行）請求共同協商債務清償方案，
    雖經協商成立，聲請人應月付40,123元。惟聲請人每月薪資
    收入扣除生活必要費用及扶養費用後，已不足履行原協商條
    件，迫不得已於96年10月間毀諾，聲請人因不可歸責於己之
    事由，致履行協商清償計畫顯有重大困難，且顯不能清償債
    務，又未經法院裁定開始清算程序或宣告破產，爰依法聲請
    更生等語。
三、經查：
  (一)聲請人於本件更生聲請前，已於95年依中華民國銀行公會會
    員辦理消費金融案件無擔保債務協商機制與台新銀行成立協
    商，約定自95年6 月起，分80期，零利率，每月以40,123
    元依各債權銀行債權金額比例清償各項債務，至全部清償為
    止等情，有協議書、無擔保債務還款計畫在卷可稽（本院卷
    第15至17頁）。聲請人依協商清償協議繳款數期後於96 年
    10月間毀諾一情，亦經聲請人自陳明確，有民事陳報狀附卷
    可考（本院卷第11頁）。聲請人因對其他金融機構負有債務
    未於95年間一併協商，故於消費者債務清理條例施行後，另
    以書面向最大債權銀行荷蘭銀行請求協商債務清償方案，並
    表明共同協商之意旨，經荷蘭銀行以曾參與銀行公會協商機
    制成立為由退件而協商不成立，亦有前置協商退件通知函在
    卷可按（本院卷第18頁）。此部分事實，均可認為真實。
  (二)聲請人主張每月平均收入（加計年終、考績獎金）約為64,8
    59元，但其每月必要支出包括膳食費、稅賦、日常消耗品、
    教育費、扶養費、交通費、信貸費等，合計43,966元，每月
    收入扣除協商金額40,123元，已無法維持基本生活，實有不
    可歸責於己之事由，致履行協議顯有重大困難等情，惟查：
  1.聲請人前就任海軍巡防總局上校，月收軍俸為54795 元，且
    每年另有年終及考核獎金共計120768元，聲請人之平均月收
    入約為64,859元（120,768 ÷12＋54,795＝64,859），已據
    聲請人自陳明確，並有聲請人薪資單及存摺內頁影本為憑（
    本院卷第36至410 頁、44頁、80至84頁），此部分事實，應
    可認為真實。
  2.聲請人主張每月需支出繕實費6,000 元、稅賦1,453 元、日
    常消耗品500 元、教育費13,013元、交通費1,700 元等情，
    惟聲請人既已負債330 萬元以上，應須撙節開銷用以償債始
    符誠信。以聲請人現居住於高雄市，聲請人每月必要生活費
    應以97年度高雄市最低生活費每人每月10,991元計算方屬合
    理，逾此範圍之支出非屬必要。
  3.「負扶養義務者有數人而其親等同一時，應各依其經濟能力
    ，分擔義務」、「受扶養權利者，以不能維持生活而無謀生
    能力者為限。前項無謀生能力之限制，於直系血親尊親屬，
    不適用之。」、「因負擔扶養義務而不能維持自己生活者，
    免除其義務。但受扶養權利者為直系血親尊親屬或配偶時，
    減輕其義務。」、「扶養之程度，應按受扶養權利者之需要
    與負扶養義務者之經濟能力及身分定之。」，民法第1115條
    第3 項、第1117條、第1118條、第1119 條 分別定有明文。
    查：聲請人之父親吳立群（28年8 月5日 生）、母親吳黃金
    菊（30年12月9 日生）二人於95年、96年間均無所得，僅吳
    黃金菊名下有坐落高雄市苓雅區房屋1 筆及土地2 筆1 筆，
    惟係屬自用住宅，另領有敬老年金每月3,000 元，此有95年
    、96年度財政部台灣省北區國稅局綜合所得稅各類所得資料
    清單、全國財產歸戶資料及存摺內頁影本在卷足憑（本院卷
    第51至52頁、85至91頁）。從而受扶養人吳立群、吳黃金菊
    有不能維持生活之情事，應可認定。依上開民法規定，聲請
    人有扶養吳立群、吳黃金菊之義務。受扶養人吳立群、吳黃
    金菊總計育有4 名子女，除聲請人外，其他3 名子女均有收
    入，並無因負擔扶養義務而不能維持生活之情形，故聲請人
    應負擔之扶養義務應為4 分之1 。吳立群、吳黃金菊受撫養
    權利以97年度高雄市每人每月最低生活費10,991元為限，從
    而聲請人支出之扶養費吳立群部分應為2,748 元（10,991÷
    4 ＝2,748） 、吳黃金菊部分應為1,99 8元【（10,991－3,
    000） ÷4 ＝1,998 】合計聲請人扶養費支出於4,746 元以
    內，核屬必要，逾此範圍之支出，並無可採。
  4.綜上，聲請人平均月收入64,859元，扣除聲請人每月最低生
    活支出10,991及應支出之扶養費4,746 元，尚有49,122 元
    （64,859－10,991－4,746 ＝49,122）。聲請人雖另須支付
    台東企銀貸款5,078 元及合作金庫信用貸款利息1,800 ，惟
    合作金庫之信貸係保證債務，聲請人於清償後即取得對於主
    債務人之債權，況且聲請人每月薪資收入扣除每月必要支出
    後之餘額，亦足以負擔聲請人每月須支出之協商金額40,123
    元、台東企銀貸款5,078 元及合作金庫信貸1,800 元（49,1
    22－40,123－5,078 －1,800 ＝2,121） 足見聲請人於協商
    後之收入尚堪負擔，縱聲請人於95年協商時，前開兩筆台東
    企銀及合作金庫債務未納入協商範圍，仍不影響聲請人履行
    協商之能力，並無不能依協商計劃清償債務之情形。至於聲
    請人自97年9 月起雖因債權人聲請強制執行而遭扣薪，但此
    係因聲請人毀諾所致，非屬不可歸責於聲請人致其履行協議
    顯有重大困難之事由。從而聲請人主張其因不可歸責於己之
    事由，致履行協議顯有重大困難云云，自非可採。
  (三)綜上，聲請人於協商成立後，尚有履行協商條件之能力，並
    無客觀上造成聲請人之支出增多，或收入、收益減少，非其
    成立協商時所能預期之原因事實，難認其有不可歸責於己之
    事由，致無法履行協議之情形。本件聲請人更生之聲請，核
    與首揭規定不符，此項不備更生之要件，又無從補正，自應
    依法駁回其聲請。
四、依消費者債務清理條例第8 條、第15條，民事訴訟法第95條
    、第78條裁定如主文。
中    華    民    國    98    年    2     月    11    日
                  民事第三庭    法  官  陳宛榆
上為正本係照原本作成
如不服本裁定，應於裁定送達後10日內，以書狀向本院提出抗告
，並繳納抗告費新臺幣1千元
中    華    民    國    98    年    2     月    11    日
                                書記官  曹德英


司法院資訊處製作；財團法人民間司法改革基金會備份。
